【裁判字號】    93,重上,52
【裁判日期】    980317
【裁判案由】    侵權行為損害賠償
【裁判全文】
臺灣高等法院臺南分院民事判決  93年度重上字第52號
上  訴  人  壬○○
            甲○○
            乙○○
            丙○○
共      同
訴訟代理人  黃進祥  律師
            江順雄  律師
            黃建雄  律師
被 上 訴人  己○○
            癸○○
            辛○○
            丁○○
            國立成功大學醫學院附設醫院
上 列 一人
法定代理人  寅○○  住台南市○○路138號
共      同
訴訟代理人  王成彬  律師
上列當事人間請求侵權行為損害賠償等事件，上訴人對於中華民
國九十三年七月十三日臺灣臺南地方法院第一審判決（九十一年
度重訴字第四七四號）提起上訴，並追加債務不履行損害賠償請
求權為訴訟標的，本院於九十八年二月二十四日言詞辯論終結，
判決如下：
      主      文
上訴及追加之訴均駁回。
第二審（含追加之訴）訴訟費用由上訴人負擔。
      事  實  及  理  由
一、按在第二審所為訴之變更、追加，若係請求之基礎事實同一
    者，縱未經他造同意，亦得為之，此觀諸民事訴訟法第四百
    四十六條第一項但書、第二百五十五條第一項第二款規定自
    明。查：本件上訴人在原審起訴主張：被害人江忠寬係上訴
    人壬○○之夫、上訴人甲○○、丙○○、乙○○等三人之父
    ，於民國八十九年七月八日下午四時三十分許，因腹痛至被
    上訴人國立成功大學醫學院附設醫院（下稱成大醫院）就診
    ，於同日下午七時住院後，並於同年月十日下午施作外科手
    術。惟因成大醫院之醫師及護理人員在醫療過程中之醫療上
    疏失，成大醫院提供服務時，並未確保其服務符合當時科技
    或專業水準可合理期待之安全性，致江忠寬於手術中肺部遭
    受嚴重感染，引發吸入性肺炎；於同年月十二日凌晨二時三
    十分許，江忠寬使用之呼吸管並發生破裂事件，惟值班醫師
    及護理人員未為檢查及處置而延誤救治，致江忠寬因缺氣呈
    現腦死狀態，而於同年月二十日下午四時十七分許因心肺衰
    竭死亡。被上訴人成大醫院係己○○、癸○○、辛○○、丁
    ○○之僱用人，因被上訴人己○○、癸○○於手術前並未依
    醫師法第十二條之一規定向病人及其家屬告知病情、治療方
    針，其等違反保護他人之法律，致生損害於上訴人等，被上
    訴人己○○、癸○○應負民法第一百八十四條第二項之損害
    賠償責任；且己○○、癸○○、辛○○、丁○○等人因醫療
    過失，不法侵害被害人江忠寬致死，應由被上訴人成大醫院
    與己○○、癸○○、辛○○、丁○○連帶負賠償責任；成大
    醫院並應負消費者保護法第七條第三項之企業無過失責任等
    語，此參「民事起訴狀」（參見原審補字卷第五頁反面至第
    七頁反面）至明。嗣原審為上訴人等全部敗訴判決後，經上
    訴人等提起上訴到院，並於本院言詞辯論終結前，就上開同
    一基礎事實另主張：被上訴人己○○、癸○○、辛○○、丁
    ○○均係成大醫院關於系爭醫療契約之履行輔助人，成大醫
    院就己○○、癸○○、辛○○、丁○○等人之醫療過失，應
    與自己之過失負同一責任，依民法第二百二十七條之一規定
    ，應另負不完全給付之債務不履行損害賠償責任等語（參見
    本審卷第一一九頁），核係對於成大醫院追加另一訴訟標
    的法律關係為請求者至明；上訴人在本審所為上開追加，所
    主張之基礎事實與原審起訴時主張之基礎事實完全相同，依
    首開說明，被上訴人雖不同意其追加，惟上訴人所為上開追
    加之訴仍無不合，應予准許，先予敘明。
二、上訴人主張：被害人江忠寬係上訴人壬○○之夫、甲○○、
    丙○○、乙○○等三人之父，於八十九年七月八日下午四時
    三十分許，因腹痛至被上訴人成大醫院就診，於同日下午七
    時住院後，並於同年月十日下午施作外科手術；惟因成大醫
    院之醫師及護理人員在醫療過程中之醫療上疏失，成大醫院
    提供服務時，並未確保其服務符合當時科技或專業水準可合
    理期待之安全性，致江忠寬於手術中肺部遭受嚴重感染，引
    發吸入性肺炎；於同年月十二日凌晨二時三十分許，江忠寬
    使用之呼吸管並發生破裂事件，惟值班醫師及護理人員未為
    檢查及處置而延誤救治，致江忠寬因缺氣呈現腦死狀態，而
    於同年月二十日下午四時十七分許因心肺衰竭死亡。上訴人
    等分別係被害人江忠寬之子及配偶，甲○○因此受有新台幣
    （下同）三百一十九萬八千元（支出喪葬費九十九萬八千元
    及醫藥費二十萬元、精神慰藉金二百萬元）之損害；壬○○
    受有二百十五萬三千七百三十五元（扶養費十五萬三千七百
    三十五元、精神慰藉金二百萬元）之損害；乙○○、丙○○
    各受有精神慰藉金二百萬元之損害。被上訴人己○○、癸○
    ○、辛○○、丁○○係成大醫院之受僱人，亦係成大醫院關
    於系爭醫療契約之履行輔助人，因己○○、癸○○於手術前
    並未依醫師法第十二條之一規定向病人及其家屬告知病情、
    治療方針，其等違反保護他人之法律，致生損害於上訴人，
    被上訴人己○○、癸○○應負民法第一百八十四條第二項之
    損害賠償責任；且己○○、癸○○、辛○○、丁○○等人因
    醫療過失，不法侵害被害人江忠寬致死，應由成大醫院與己
    ○○、癸○○、辛○○、丁○○連帶負賠償責任；成大醫院
    並應負消費者保護法第七條第三項之企業無過失責任，及不
    完全給付之債務不履行損害賠償責任。為此，本於消費者保
    護法第七條第三項、民法第一百八十四條第一項、第二項、
    第一百八十八條、二百二十七條之一等法律關係，求為命被
    上訴人連帶依序給付上訴人壬○○、甲○○、乙○○、丙○
    ○二百十五萬三千七百三十五元、三百十九萬八千元、二百
    萬元、二百萬元，及均自原審起訴狀繕本送達翌日（即九十
    一年八月十六日、或十七日或二十日不等）起至清償日止按
    年息百分之五計算利息之判決等語（上訴人逾上開金額部分
    之請求，經原審為其等敗訴判決後，未據聲明不服而確定，
    不在本院審理範圍）；原審為伊等敗訴判決尚有未洽，並聲
    明：(一)原判決廢棄。(二)被上訴人應連帶給付上訴人壬○○二
    百十五萬三千七百三十五元、上訴人甲○○三百十九萬八千
    元、上訴人丙○○二百萬元、乙○○二百萬元，及均自原審
    起訴狀繕本送達翌日起至清償日止，按年息百分之五計算之
    利息。(三)第一、二審訴訟費用由被上訴人負擔。(四)願供擔保
    ，請准予宣告假執行。
三、被上訴人則以：被上訴人己○○、癸○○係對於病人江忠寬
    施作緊急開刀手術及麻醉，己○○並非術前故意不向病人及
    其家屬告知病情、治療方針，且癸○○及成大醫院所屬其他
    醫療人員確已向病人江忠寬及其家屬告知病情及治療方針，
    伊等並無違反保護他人法律情事。又本件病人江忠寬之死因
    ，確為大腸癌導致腸阻塞引起敗血症及心肺衰竭致死，與麻
    醉方式無關，癸○○為病人施行之麻醉行為即無過失可言。
    至於八十九年十一月十二日凌晨二時三十分時，病人江忠寬
    使用之呼吸管雖發生漏氣現象，惟值班辛○○醫師及丁○○
    護士已為檢查及處置，其後並已更換新管，且更換新管後，
    病人江忠寬並未發生腦部缺氧而腦死現象。己○○、癸○○
    、辛○○、丁○○等人所為醫療行為均無過失情事，與僱用
    人成大醫院不負連帶損害賠償責任。又成大醫院就系爭醫療
    契約之履行既無可歸責事由，自不負不完全給付之債務不履
    行損害賠償責任；且醫療院所並非消費者保護法所稱之企業
    經營者，並無消費者保護法規定適用，成大醫院亦不負消費
    者保護法第七條第三項之企業無過失責任等情詞，資為抗辯
    ，並聲明：(一)上訴駁回。(二)第二審訴訟費用由上訴人負擔。
    (三)如受不利判決，願供擔保請准宣告免為假執行。
四、上訴人主張：被害人江忠寬係上訴人壬○○之夫、甲○○、
    丙○○、乙○○等三人之父，於八十九年七月八日下午四時
    三十分許，因腹痛至被上訴人成大醫院就診，於同日下午七
    時住院後，並於同年月十日下午由被上訴人癸○○醫師施行
    麻醉，己○○醫師施作外科手術。同年月十二日凌晨二時三
    十分許，江忠寬在加護病房中使用之呼吸管破裂漏氣時，被
    上訴人辛○○、丁○○為值班之醫師及護理人員；其後被害
    人江忠寬於同年月二十日下午四時十七分許，因心肺衰竭而
    死亡等情，除據上訴人於原審提出戶籍謄本、死亡證明書等
    件（原審補字卷第一一頁至第一三頁、原審重訴字卷第九
    六頁）為證外，並經本院依職權調取台南地檢署八十九年度
    他字第一二九二號、九十一年偵字第二六四號、九十一年偵
    續字第三七號偵查案卷，及影印全部卷宗在卷可按，復為被
    上訴人所不爭，堪信上訴人之上開主張為真實。
五、上訴人另主張：被上訴人己○○、癸○○、辛○○、丁○○
    係成大醫院之受僱人，亦係成大醫院關於系爭醫療契約之履
    行輔助人，因己○○、癸○○於手術前並未依醫師法第十二
    條之一規定向病人及其家屬告知病情、治療方針，其等違反
    保護他人之法律，致生損害於上訴人，被上訴人己○○、癸
    ○○應負民法第一百八十四條第二項之損害賠償責任；且己
    ○○、癸○○、辛○○、丁○○等人因醫療過失，不法侵害
    被害人江忠寬致死，應由成大醫院與己○○、癸○○、辛○
    ○、丁○○連帶負賠償責任；成大醫院並應負消費者保護法
    第七條第三項之企業無過失責任，及不完全給付之債務不履
    行損害賠償責任等語，則為被上訴人否認，並以上情置辯；
    是被上訴人己○○、癸○○為被害人江忠寬施作外科手術及
    麻醉前，有無向病人及其家屬告知病情及治療方針？其二人
    有無因違反保護他人法律，致生損害於上訴人？其等之醫療
    行為有無過失？於同年月十二日凌晨二時三十分許，被害人
    江忠寬使用之呼吸管破裂、漏氣時，值班醫師辛○○、護理
    人員丁○○之處置有無過失？其等所為醫療行為與病人江忠
    寬之死亡間有無相因果關係？被上訴人等應否負連帶賠償責
    任？厥為本件訴訟首應審究之爭點。
六、上訴人主張：被上訴人己○○、癸○○於八十九年七月十日
    下午為被害人江忠寬施作外科手術及麻醉前，未向病人及其
    家屬告知病情及治療方針，即有違反保護他人法律，致生損
    害於上訴人云云；惟查：
（一）醫師法第十二條之一規定：「醫師診治病人時，應向病人
      或其家屬告知其病情、治療方針、處置、用藥、預後情形
      及可能之不良反應。」者，係自九十一年一月十六日經修
      正公布後施行，法文亦無溯及既往發生效力之規定；至於
      九十三年四月二十八日修正公布施行前醫療法第五十八條
      規定：「醫療機構診治病人時，應向病人或其家屬告知其
      病情、治療方針及預後情形。」（修正後條序變更為第八
      十一條：條文並修正為：「醫療機構診治病人時，應向病
      人或其法定代理人、配偶、親屬或關係人告知其病情、治
      療方針、處置、用藥、預後情形及可能之不良反應。」）
      ，其規範對象為醫療機構，並不及於實際診治病人之醫師
      個人。上訴人主張被上訴人己○○、癸○○於診治病人時
      ，有未向病人或其家屬告知其病情、治療方針等情形，而
      違反保護他人法律，其二人應負民法第一百八十四第二項
      之損害賠償責任云云，已嫌無據。
（二）其次，證人即成大醫師戊○○、子○○及被上訴人癸○○
      、己○○本人於本院審理時分別到場，經隔離訊問結果，
      其中證人戊○○證述：「本件病人送到開刀房時，我在開
      刀房門口向病人及家屬解釋病情，癸○○醫師有在旁邊，
      聽我向病患解釋」等語（本審卷第四三頁）；被上訴人
      癸○○證述：「我在麻醉前二、三十分鐘，知悉江忠寬要
      麻醉。麻醉前我有在開刀房門口及開刀房內麻醉進行前，
      訪視病患家屬，我本人沒有向病患家屬說明病情，但麻醉
      科其他人有向家屬說明病情。」等語（本審卷第四六頁
      、第五三頁）；被上訴人己○○則陳述：「我進去開刀房
      時，病患已經打開肚子，發現有腫瘤轉移，我就把病灶切
      下來。我在病患開刀當時才接觸病患。術前訪視係指一般
      常規手術，緊急手術時，會在進開刀房前向家屬解釋。我
      是臨時被拜託的，所以沒有辦法跟家屬解釋。本件是緊急
      手術」等語（本審卷第五八頁、第五九頁、第六二頁）
      。此外證人子○○亦證述：「我有安排病人於八十九年七
      月九日晚上十點三十分左右作開刀手術，江忠寬家屬於七
      月十日早上才同意剖腹探查。本件是當天早上十點才填妥
      麻醉同意書，應該是屬於緊急刀。江忠寬手術前一天晚上
      ，我有去看過病人，應該有提到開刀的情形」等語（本審
      卷第九四頁、第九五頁）。上開證人子○○、戊○○及
      被上訴人己○○、癸○○雖均係成大醫院之醫師，證人戊
      ○○與被上訴人癸○○並係夫妻關係，惟參照被上訴人己
      ○○、癸○○尚且陳述並未親自向病人及其家屬解釋病情
      之事實，並未隱瞞；更且證人戊○○與癸○○同屬麻醉醫
      師，證人戊○○證述：其在開刀房前向病人及其家屬解釋
      病情時、癸○○在旁聽其向病患解釋者，亦與常情相符，
      再參照病人江忠寬自八十九年七月八日因急診就醫，同日
      下午住院後，隨即由子○○醫師安排預定於七月九日晚上
      進行開刀手術等情以觀，堪認病人江忠寬當時之病況緊急
      ，而有進行緊急開刀必要，則就相關醫師於術前訪視病人
      ，告知病情、治療方針及預後情形之處置方式，衡情，亦
      難與一般正規之開刀手術流程完全相同；證人戊○○及被
      上訴人癸○○證述：其等係在開刀房前，由戊○○向病人
      及其家屬告知病情、治療方針及預後情形者，核與常情既
      未違背，堪認其等二人及證人子○○之上開證述，與實情
      相符，均可憑信。
（三）準此，本件病人江忠寬於八十九年七月十日下午施作緊急
      開刀手術及麻醉前，被上訴人己○○、癸○○二人雖未親
      自向病人江忠寬及其家屬告知病情、治療方針及預後情形
      ，惟成大醫院所屬其他醫師確已為之，成大醫院即無違反
      醫療法規定：「診治病人時，應向病人或其家屬告知其病
      情、治療方針及預後情形」情事，而無債務不履行情形。
      上訴人僅以被上訴人癸○○並未在麻醉同意書上親自簽名
      ，遽認成大醫院之相關醫師並未於診治病人江忠寬前，訪
      視及告知病人及其家屬病情云云，即嫌速斷而無足採。
七、上訴人另主張：被上訴人己○○、癸○○於八十九年七月十
    日就被害人江忠寬所為外科手術及麻醉之醫療行為與有過失
    云云，無非係以己○○為江忠寬施作手術前，及癸○○為江
    忠寬麻醉前，未曾訪視江忠寬以瞭解其病因、病情，導致手
    術時引起吸入性肺炎，造成江忠寬最後因心肺衰竭死亡結果
    為其論據；惟查：
（一）病人江忠寬前於八十九年七月三日，即因腹痛及腹漲至成
      大醫院急診就醫，經初步診斷為腸阻塞；於七月五日上午
      經檢查後，診療醫師高度懷疑係大腸癌，建議住院，惟遭
      病人以兒子結婚為由而拒絕，並於下午二時許離院者，此
      有急診病歷表、急診護理評估表、急診護理記錄，及診療
      醫師丑○○填載病歷摘要之「病歷專用紙」（參見病歷影
      印卷第五六頁）等附於病人江忠寬之病歷影印卷宗（參見
      病歷影印卷第五一頁至第五八頁）可參；證人丑○○於本
      院審理時並到場供證：「八十九年七月五日病患急診，經
      電腦斷層掃瞄，我臨床推斷有可能是大腸的病變；我有向
      病患的家屬（江忠寬的媳婦）說，但沒有明確說是大腸癌
      。」等語明確（本審卷第五四頁）。是證人丑○○上開
      證述，與被害人江忠寬之病歷資料卷宗上之記載互核相符
      ，堪信上情為真實。
（二）此外，證人即成大醫師戊○○、卯○○、庚○○及被上訴
      人癸○○、己○○本人於本院審理時到場，經隔離訊問，
      其中：
    (1)證人戊○○證述：「江忠寬的手術麻醉醫師是癸○○。病
      人送到開刀房時，我向病人及家屬解釋病情，當時有提到
      吸入性肺炎，因為腸阻塞的病人是吸入性肺炎的高危險群
      。因為他來的時候已有點喘，所以懷疑有吸入性肺炎，但
      沒有證據，沒有檢查病人是否有吸入性肺炎。」等語（本
      審卷第四二頁至第四五頁）。
    (2)被上訴人癸○○則證述：「吸入性肺炎是手術前的臆測，
      我在麻醉前二、三十分鐘，知道江忠寬要麻醉。麻醉前評
      估病患的肺部狀況不好，因病患的血氧濃度低、呼吸速率
      快、問診時病患說當天有嘔吐，所以懷疑有吸入性肺炎。
      當天病患嚴重腹痛，即使照Ｘ光也不會改變整個治療。」
      等語（本審卷第四六頁至第五三頁）。
    (3)證人卯○○則證述：「八十九年七月八日的初步診斷懷疑
      有大腸癌。我只做醫囑單上的基本住院檢查，沒有針對大
      腸癌作檢驗。」（本審卷第五七頁）。
    (4)被上訴人己○○則證述：「我進去開刀房時，病患已經打
      開肚子，我發現有腫瘤轉移，就把病灶切下來。我在病人
      開刀當時才接觸到病患。我診斷江忠寬是腸阻塞，是在手
      術中看到病患有大腸癌轉移。本件是緊急手術，我是臨時
      被拜託的。」等語（本審卷第五八頁至第六五頁）。
    (5)證人子○○亦證述：「在七月三日急診的時候，我是去照
      會的醫師，當時病人肚子漲，懷疑是腸子阻塞。病人第二
      次住院時，我被通知照會，在病房看到病人時才建議作剖
      腹探查，因為病人當時肚子漲痛無法改善，懷疑腸子阻塞
      。當時因為家屬沒有同意，所以沒有辦法開刀。我有安排
      病人於八十九年七月九日晚上十點三十分左右作開刀手術
      ，江忠寬家屬於七月十日早上同意剖腹探查。本件是當天
      早上十點才填妥麻醉同意書，應該是屬於緊急刀，手術中
      就確定是罹患大腸癌第四期。」等語（本審卷第九三頁
      至第九九頁）。
    (6)上開證人證述之情節大致相符，且與常情均無違背，應堪
      信採。對照病人江忠寬自八十九年七月八日因急診就醫，
      同日下午住院後，隨即由子○○醫師安排預定於七月九日
      晚上進行開刀手術，且被上訴人己○○係臨時被拜託開刀
      ，其進開刀房時，病患肚子已由另位醫師打開等情以觀，
      堪認病人江忠寬當時之病況緊急，而有進行緊急開刀必要
      ，則就相關醫師於術前之檢查、處置等方式，因有緊迫性
      ，衡情，亦難與一般正規之開刀手術及麻醉之流程完全相
      同；是就從事緊急開刀手術及麻醉行為之醫師言，因其從
      事之醫療行為具有特殊性及急迫性，對於診治前之檢查、
      治療方針之擬定及預後情形之研判等，較諸從事一般正規
      開刀手術及麻醉行為之醫師言，顯然困難許多；若仍苛求
      其等就醫療行為之注意程度，應與從事一般正規開刀手術
      及麻醉行為時之注意程度完全相同，要非事理之平。
（三）本件醫療糾紛經台南地檢署、原審法院及本院多次囑託各
      鑑定機關鑑定結果：其中：
    (1)行政院衛生署醫事審議委員會（下稱醫事審議委員會）第
      九０一八一號鑑定結果認：「一病患於七月三日腹痛及腹
      脹求診，初步診斷為腸阻塞，七月五日經電腦斷層檢查懷
      疑原因為大腸癌，成大醫師自七月五日屢次建議住院，卻
      遭家屬拒絕，延至七月八日才住院而以內科療法卻無法控
      制病情時，手術治療是當時唯一有效的方法。經醫師於七
      月九日建議剖腹手術，病患仍延至七月十日才同意，腸阻
      塞之狀態維持一星期已影響手術之成功率，則病患本身即
      不能不負延誤診治之責。二病患於麻醉前已有鼻胃管引流
      ，且有七月九日、十日之護理紀錄記載引流量，七月十日
      之麻醉紀錄亦登載抽液一千八百西西。腸阻塞手術之病患
      ，麻醉之危險性原本較高，即使麻醉醫師已盡應注意之義
      務，仍無法保證完全避免吸入性肺炎之發生。三七月十二
      日清晨病患在加護病房發生氣管內插管滑脫、漏氣現象，
      依病患當時狀況，冒然重新插管確有其風險，值班醫師、
      護士依其專業判斷先將插管重新固定好，算是一種合理的
      處置，並未違反醫療原則。其後因病患意識變化，血壓下
      降，而予重新插管，病患隨即恢復意識，依其後數天之護
      理記錄，病患並未發生『腦部缺氣嚴重呈昏迷腦死現象』
      之情形。」等情，此有該署於九十年十一月十九日，以衛
      署醫字第０九０００七二二四七號書函檢送之鑑定書附於
      台南地檢署八十九年度他字第一二九二號偵查卷可按（參
      見上揭偵查影印卷第三六頁至第三八頁）。
    (2)高雄醫學大學附設中和紀念醫院鑑定結果亦認：「1.此病
      患所使用的麻醉誘導方法，是一種快速誘導氣管內置管方
      法，本可應用在沒有空腹、腸阻塞的病患，只要在置管時
      給予適當的處理，應可減少胃內物流回情況。3.造成吸入
      性肺炎發生的原因在這病患（江忠寬）的可能性如下：任
      何腸阻塞的病患都有可能出現胃內物流回的情況。在麻醉
      誘導期中，在放置氣管內管之前有可能會出現。5.病人於
      七月十二日凌晨二時卅分，發生氣管內插管漏氣及滑脫之
      情形，由於病患當時狀況極不穩定，如果冒然給予重新插
      管危險性相當大，醫師及護士當時有檢查呼吸器及將插管
      重新固定，乃一正確處理程序，後來病患情況發生變化亦
      立即給予重新插管，病患之意識亦有恢復，未有腦部嚴重
      缺氧之情形，處理沒有不當之處。」等情，則有該院九十
      一年十一月十八日（九一）高醫附秘字第三０八一號函附
      於台南地檢署九十一年度偵續字第三七號刑事偵查影印卷
      第九六頁、第九七頁可參。
    (3)至於國防大學國防醫學院三軍總醫院指派該院外科劉曉東
      醫師之鑑定意見則認：「五進入手術室前病患的客觀生命
      徵象為意識清醒、血壓130/80毫米汞柱、脈博80每分鐘、
      呼吸速率為下每分鐘，此時雖曾在清醒時嘔吐數次，麻
      醉醫師癸○○懷疑有吸入性肺炎的可能，但臨床表現並無
      絕對不能手術的條件，故成大外科醫師為病患江忠寬先生
      施行手術並無錯誤。六至於手術當中病患出現血氧變差的
      現象，主治醫師己○○也於當時告知家屬，可能的原因是
      成人呼吸窘迫症、或是吸入性肺炎。於手術後也會診胸腔
      科專家及感染科醫師，經過數日的觀察結論為成人呼吸窘
      迫症的可能性較大」等情，有鑑定人劉曉東出具之「醫療
      過程鑑定書附於原審重訴字卷第一二六頁可參；另鑑定
      人廖文進之鑑定意見亦認：「一根據麻醉前訪視紀錄單之
      記錄，麻醉醫師癸○○的確於進行麻醉前即懷疑病患可能
      已有吸入性肺炎。面對腸阻塞等有高吸入危險之病患，麻
      醉醫師通常皆會採行保護氣道之快速誘導方式進行麻醉。
      但即使已經如此做，亦無法保證病患完全不會發生吸入性
      肺炎。三根據護理記錄，病患於七月十四日上午十一時仍
      可點頭及搖頭，並無所謂於七月十二日因氣管滑脫導致腦
      死之情況。四根據外科加護中心監測記錄及呼吸記錄單，
      七月十四日至十九日之間病患使用之氧氣濃度幾乎一直維
      持在大約百分之六十五至七十五之間，血氧飽和度一直維
      持在九十以上。胸部Ｘ光片也顯示肺部浸潤發炎情況有逐
      漸改善之趨勢。但是，病患卻於七月二十日病情急轉直下
      ，並宣告死亡。似有不合理處！不過，分析其病程，從其
      血液檢驗發現，病患一直處於白血球過高、血小板過低及
      凝血原時間（PT/APTT）延長之狀態（可能ＤＩＣ，全身
      瀰漫性凝血）。推測病患一直有敗血症現象，導致最後敗
      血性休克死亡。五結論：從麻醉處理過程而言，癸○○醫
      師應無醫療過失」者，亦有鑑定人廖文進出具之醫療過程
      鑑定書存卷（參見原審重訴字卷第一二七頁）可佐。
    (4)此外，本院再次囑託醫事審議委員會鑑定意見亦認：「(一)
      病患直接死亡原因係急性成人呼吸窘迫症候群併敗血性休
      克，引發多重器官衰竭，而導致病患死亡。(1)從病歷及七
      月十日手術後影像學檢查顯示，病人為雙葉瀰漫性及右上
      葉肺部陰影，為急性成人呼吸窘迫症之表現，吸入性肺炎
      為可能原因之一，惟敗血症亦有引發此表現之可能。(2)至
      於腸阻塞及大腸癌均為間接死因。病人因為腸阻塞及大腸
      癌，又因家屬拒絕醫師建議，即時進一步住院治療而自動
      出院，致腸阻塞惡化，細菌移行下，病人發炎指數極高，
      併發敗血症。加上急性成人呼吸衰竭症候群而致多重器官
      衰竭而死亡。(二)於病患江忠寬胃內容物抽出1800 C.C情形
      下，及麻醉醫師懷疑有吸入性肺炎發生可能性，而未確定
      嚴重程度前，醫療人員於八十九年七月十日下午二時三十
      分許就病患江忠寬進行麻醉手術，均屬必要醫療行為。
      (三)病患江忠寬於加護病房中氣管內管鬆脫，醫護人員於四
      十五分鐘後始予以更換，因更換氣管內管後，意識恢復，
      生命跡象恢復至氣管內管鬆脫前狀況，故該事件與其死亡
      並無相當因果關係。(四)本件醫療人員所為用藥並無疏失或
      不當。」者，併有該署於九十六年十月三十一日，以衛署
      醫字第０九六０二一五八四四號書函檢送九六００七二號
      鑑定書附於本審卷第九八頁至第一０五頁可憑。
（四）再者，上訴人丙○○前以被上訴人己○○、癸○○等人對
      於病患江忠寬所為上揭醫療行為，涉有過失致死罪嫌，而
      向台南地檢署提出刑事告訴，經台南地檢署以罪嫌不足為
      由，於九十二年一月二十一日，以九十一年度偵續字第三
      七號處分不起訴確定乙節，並經本院依職權調取上開刑事
      偵查卷宗，並影印全卷在卷可按。
（五）綜參上開各情：
    (1)卷附之江忠寬病歷影印卷宗，內附江忠寬自八十三年六月
      六日至成大醫院初診時起之全部病歷資料，內容涵蓋江忠
      寬因耳鼻喉病徵之初診記錄，及於八十六年十二月間就診
      時之腹部超音波影片及醫囑單、診治醫師填載之病歷摘要
      之「病歷專用紙」、注射給藥記錄單，及本件醫療事件之
      急診護理記錄、加護中心監測記錄等等，並依時間先後順
      序依序填載。尤其急診護理記錄，及醫師所填載於「病歷
      專用紙」上之病歷摘要，更是依時間推演，自上而下逐筆
      逐日記載，並相互銜接，並無空白或臨時插入填載情形，
      此參卷附之急診護理記錄，「病歷專用紙」之記載自明。
      衡情，若將上開病歷資料從中間截取抽換，上下筆資料之
      記載順序，必然因更動而無法連貫、銜接。參以上訴人對
      於上揭病歷資料及護理紀錄之記載，並非完全否認其真實
      性，僅選擇性就不利於其等主張部分，或抗辯遭刪改，或
      抗辯遭抽換，或抗辯係偽造不實云云，惟並未提出確切證
      明，其僅以臆測，遽認部分病歷資及或護理記錄之記載不
      實云云，與上開常理不合，委不足採。
    (2)其次，病人江忠寬於八十九年七月三日即因腸阻塞至成大
      醫院急診就醫，惟於七月五日自行離院；於同年月八日再
      次至成大醫院急診就醫並住院後，經醫師子○○建議並安
      排於七月九日晚間進行開腹檢查，惟於七月十日下午始施
      作外科手術。嗣由醫師開腹時，即發現腹內腫瘤而予切除
      ，其後江忠寬則於同年月二十日即因多重器官衰竭而死亡
      者，為兩造不爭執之事實，並有被害人江忠寬之病歷影印
      卷宗在卷可參；足見病人江忠寬所患腸阻塞之病情不輕，
      情況緊急，則醫師為診治其緊急病情所施作醫療行為之時
      間，及得考量之醫療方法，亦相對急迫且有限，顯難與一
      般正常情形下之診治流程及方法完全相同。證人子○○及
      被上訴人己○○因而證述：本件屬於緊急開刀手術者，核
      與實情相符，應堪信採。依上開說明，苟要求被上訴人己
      ○○、癸○○就其等施作之系爭緊急開刀手術及麻醉行為
      時之注意程度，應與其等平常施作一般正規開刀手術及麻
      醉行為時之注意程度完全相同，顯非公平，且與醫療實務
      運作之情形亦有違背。
    (3)再者，被上訴人己○○、癸○○就病人江忠寬於七月十日
      下午施作開刀及麻醉之醫療行為，經台南地檢署、原審法
      院及本院多次囑託不同鑑定機關鑑定結果，均認：己○○
      、癸○○醫師二人所為上開醫療行為並無過失者，已如上
      述；上開各鑑定書並均詳述鑑定過程及採用之根據，其等
      所採鑑定方式、步驟亦無明顯違背一般經驗與論理法則情
      形，且各鑑定機關所得出之鑑定結果均不謀而合，上開鑑
      定意見之專業判斷均堪採信。上訴人雖抗辯：醫事審議委
      員會九六００七二號鑑定，以非關本案之Ｘ光片進行鑑定
      ，竟認：「從病歷及七月十日之影像學檢查顯示，病人為
      雙葉瀰漫性及右上肺部陰影，為急性成人呼吸窘迫症之表
      現。」，足認其鑑定不實云云；惟本院囑託鑑定時，雖未
      同時檢送八十九年七月十日之Ｘ光片，然病人江忠寬自八
      十九年七月十日施作本件外科手術後，其肺部即呈現急性
      呼吸窘迫徵狀，值班醫師除於「病歷專用紙」上詳細記載
      ：「ＣＸＲ（胸部Ｘ光）」外，並以線條簡略描繪胸部雙
      葉陰影狀況者，此參卷附之病歷影印卷宗第一二一頁以下
      自明；參以醫事審議委員會所為上開鑑定係謂：「從病歷
      及七月十日之影像學檢查顯示」等語，並非記述「七月十
      日Ｘ光片顯示」者，則醫事審議委員會依檢送之病歷資料
      並非不可得出「病人為雙葉瀰漫性及右上肺部陰影，為急
      性成人呼吸窘迫症之表現。」之結論。上訴人抗辯醫事審
      議委員會所為上開鑑定係偏頗不實之虛偽鑑定云云，同無
      足採。
    (4)本件因病人江忠寬死亡後，其遺體並未經相關單位解剖，
      而就相關臟器進行檢驗，固然無法明確得知其生前是否確
      曾罹患吸入性肺炎；惟本件被害人江忠寬之直接死因係急
      性成人呼吸窘迫症候群併敗血性休克，引發多重器官衰竭
      ，而導致死亡，至於吸入性肺炎及腸阻塞或大腸癌等均非
      直接死因，既經醫事審議委員會九六００七二號鑑定明確
      ，並詳細說明：「病患江忠寬於七月十日手術後之雙葉瀰
      漫性及右上葉肺部陰影，為急性成人呼吸窘迫症之表現，
      吸入性肺炎及敗血症均係可能造成原因。」，已如上述；
      上訴人雖提出學理依據為佐證，抗辯：病人江忠寬死亡原
      因，係因吸入性肺炎造成云云，惟病人江忠寬之遺體既未
      經解剖、相關器官無從進行檢驗，縱然在學理上有此可能
      性存在，惟學理上亦同時存在「因敗血症造成急性成人呼
      吸窘迫症候群」之可能性，究係何種原因造成，即難僅以
      學理上存在可能性，逕行推論「係吸入性肺炎造成」之必
      然結果。上訴人僅以學理上各種可能性，遽認本件病患江
      忠寬係因吸入性肺炎導致死亡云云，即嫌無據而不足採。
    (5)基上，本件被上訴人己○○、癸○○所為醫療行為並無過
      失，成大醫院之醫師及護理人員於病患江忠寬自八十九年
      七月八日因急診而後入院診治，迄至同年月二十日自動出
      院之日止，所為醫療行為及用藥亦均屬必要，雖病患江忠
      寬最後因急性成人呼吸窘迫症候群併敗血性休克，引發多
      重器官衰竭而死亡，惟被上訴人己○○、癸○○之醫療行
      為既無應注意能注意而疏未注意之過失情節；成大醫院所
      屬醫師及護理人員之所為處置行為亦屬診治上之必要行為
      ，成大醫院之醫師並依醫療法規定，於診治前向病人江忠
      寬及其家屬告知病情、治療方針及預後情形，並無可責由
      事由，則病人江忠寬雖發生死亡之結果，與被上訴人己○
      ○、癸○○之醫療行為或成大醫院履行契約債務之行間無
      關，即無相當因果關係可言。上訴人主張被上訴人己○○
      、癸○○因醫療過失，不法侵害江忠寬致死，應與僱用人
      成大醫院負連帶損害賠償責任；被上訴人成大醫院，併應
      負不完全給付之債務不履行損害賠償責任云云，均為無理
      由。
八、上訴人另主張：被害人江忠寬於施作外科手術後轉入加護病
    房期間，於八十九年七月十一日凌晨二時三十分許，江忠寬
    使用之呼吸管破裂、漏氣，值班之辛○○醫師、丁○○護士
    竟未為檢查及及處置而延誤救治，致江忠寬因缺氧呈現腦死
    狀態，而於同年月二十日下午四時十七分許因心肺衰竭死亡
    ，其二人之上開醫療過失，不法侵害江忠寬致死，應負損害
    賠償責任云云；惟查：
（一）病人江忠寬於八十九年七月十日施作外科手術後轉入加護
      病房期間，於同月十二日凌晨二時三十分許，江忠寬使用
      之呼吸管發生破裂、漏氣乙情，固為兩造不爭執之事實，
      且有值班醫師辛○○填載之「病歷專用紙」，及護士丁○
      ○填載之護理記錄可參（參見病歷影印卷宗第一二一頁、
      第一九四頁）；然病人江忠寬於：「七月十二日下午五時
      許，可以點頭、搖頭回答問題」、「七月十四日上午十一
      時，偶可點頭、搖頭」、「七月十四日下午十時，對於問
      題偶可點頭」、「七月十五日上午十時三十分，家人探視
      予病人心理支持」、「七月十六日下午八時，已偶可點頭
      、搖頭」、「七月十七日上午一時，可以點頭、搖頭回答
      問題」、「七月十七日上午十時三十分，家人探視予病人
      心理支持」等情，此參值班護理人員填載之「護理記錄」
      自明（參見病歷影印卷第一九八頁、第二００頁、二０二
      頁、第二０六頁、第二０七頁）。是病人江忠寬於七月十
      二日上午二時三十分許，雖因使用之呼吸管發生破裂、漏
      氣事件，惟值班之辛○○醫師及丁○○護士已予以處置，
      並於其後予以更換呼吸管，上訴人主張其二人並未予以檢
      查及處置云云，已有與事實不符之違誤，而難採信。其次
      ，病人江忠寬於更換呼吸管後，於七月十四日、十五日、
      十六日、十七日，對於護理人員之詢問，仍可以點頭及搖
      頭回答問題，顯見其仍有相當程度之意識至明；衡情，苟
      病人江忠寬於七月十二日上午二時三十分許，因使用之呼
      吸管破裂致缺氧而腦死，豈得如此？上訴人僅以江忠寬使
      用中之呼吸管破裂，遽認江忠寬因此即因缺氧而腦死云云
      ，亦嫌速斷而無足採。
（二）再者，本件醫療糾紛經台南地檢署、原審法院及本院多次
      囑託各機關鑑定結果均認：「病人於七月十二日凌晨二時
      卅分，發生氣管內插管漏氣及滑脫之情形，由於病患當時
      狀況極不穩定，如果冒然給予重新插管危險性相當大，醫
      師及護士當時有檢查呼吸器及將插管重新固定，乃一正確
      處理程序，至後來病患情況發生變化亦立即給予重新插管
      ，病患之意識亦有恢復，未有腦部嚴重缺氧之情形，處理
      沒有不當之處。」、「該事件與病患江忠寬死亡並無相當
      因果關係。」等情，已如上述；上開鑑定機關係依相關病
      歷資料而為鑑定，且認定「病患之意識恢復，未有腦部嚴
      重缺氧情形」者，亦與卷附之病歷影印卷所載護理記錄相
      符，足認上開各鑑定機關所為鑑定意見之專業判斷，應堪
      憑採
（三）此外，上訴人丙○○前以被上訴人辛○○、丁○○等人對
      於病患江忠寬所為上揭醫療行為，涉有過失致死罪嫌，而
      向台南地檢署提出刑事告訴，經台南地檢署以罪嫌不足為
      由，於九十二年一月二十一日，以九十一年度偵續字第三
      七號處分不起訴確定乙節，並經本院依職權調取上開刑事
      偵查卷宗，並影印全卷在卷可按。
（四）綜參上開各情，被上訴人辛○○、丁○○於八十九年七月
      十二日凌晨，就病人江忠寬使用之呼吸管破裂時之醫療行
      為並無過失者，既經鑑定明確，上訴人並未提出其他積極
      事證，以資證明被上訴人辛○○、丁○○之上開醫療行為
      ，有何應注意、能注意而疏未注意之過失情節，其主張被
      上訴人辛○○、丁○○二人於當日之醫療行為與有過失云
      云，尚屬無法證明。此外，參以病人江忠寬之直接死亡原
      因，係因急性成人呼吸窘迫症候群併敗血性休克，引發多
      重器官衰竭而導致死亡，既如上述；是病患江忠寬既非因
      缺氧而腦死，則被上訴人辛○○、丁○○縱有上開醫療行
      為，惟依經驗法則，綜合行為當時所存在之一切事實，為
      客觀之事後審查，亦不致發生「急性成人呼吸窘迫症候群
      併敗血性休克，引發多重器官衰竭而導致死亡」之結果，
      亦難認被上訴人辛○○、丁○○之上開醫療行為與病患江
      忠寬之死亡間，有何相當因果關係。上訴人主張被上訴人
      辛○○、丁○○之上開醫療過失，不法侵害江忠寬致死，
      應負損害賠償責任云云，亦為無理由。
九、末按消費者保護法所稱消費者，係指以消費為目的而為交易
    、使用商品或接受服務者；所稱消費關係，係指消費者與企
    業經營者間就商品或服務所發生之法律關係而言，此觀消費
    者保護法第二條第一項第一款、第三款規定自明。至按醫療
    行為適用消費者保護法無過失責任制度，反而不能達成消費
    者保護法第一條所明定之立法目的，是應以目的性限縮解釋
    之方式，將醫療行為排除於消費者保護法適用之範圍之列。
    參以九十三年修正之醫療法第八十二條第二項，已明確將醫
    療行為所造成之損害賠償責任限於因故意或過失為限，醫療
    行為自無消費者保護法無過失責任之適用（最高法院九十七
    年度台上字第七四一號判決要旨參照）；查：本件事故之發
    生，起因於病人江忠寬因腸阻塞至成大急診就醫而引發，因
    醫病間對於病人江忠寬之死因原因，及醫療人員所為醫療行
    為是否正確、必要之認知不同而生爭執，其事件性質屬於醫
    療糾紛；參照醫療法第六十條規定：「醫院、診所遇有危急
    病人，應先予適當之急救，並即依其人員及設備能力予以救
    治或採取必要措施，不得無故拖延。」，至於九十一年一月
    十六日修正後醫師法第二十一條亦規定：「醫師對於危急之
    病人，應即依其專業能力予以救治或採取必要措施，不得無
    故拖延。」（修正前條文規定：「醫師對於危急之病症，不
    得無故不應招請，或無故遲延。」），足見醫師與病人間具
    有特別之醫病關係，病人因病至醫療院所就診者，要難認係
    以消費為目的而接受服務，醫病之間亦非消費者與企業經營
    者間就商品或服務所發生之法律關係所可比擬。依上開說明
    ，自應以目的性限縮解釋之方式，將醫療行為排除於消費者
    保護法適用範圍之外，而認無消費者保護法之適用，方屬的
    論。上訴人主張：被上訴人成大醫院就本件醫療糾紛，並應
    負消費者保護法第七條第三項之企業無過失責任云云，亦為
    無理由。
十、綜上所述，被上訴人己○○、癸○○於八十九年七月十日下
    午為被害人江忠寬施作外科手術及麻醉前，雖未向病人及其
    家屬告知病情及治療方針，惟醫師法第十二條之一規定係自
    九十一年一月十六日經修正公布後施行，難認其二人有何違
    反保護他人法律，致生損害於上訴人之情事；且己○○、癸
    ○○所為醫療行為並無過失，成大醫院之醫師及護理人員於
    病人江忠寬自八十九年七月八日因急診而後入院診治，迄至
    同年月二十日自動出院之日止，所為醫療行為及用藥亦均屬
    必要，成大醫院之醫師並依醫療法規定，於診治前向病人江
    忠寬及其家屬告知病情、治療方針及預後情形，並無可歸責
    事由。至於值班醫師辛○○、護士丁○○對於呼吸管破裂之
    處理亦無過失，更且病人江忠寬之直接死亡原因，係急性成
    人呼吸窘迫症候群併敗血性休克，引發多重器官衰竭，而導
    致病人死亡，與辛○○、丁○○之醫療行為間，亦無何相當
    因果關係。被上訴人己○○、癸○○、辛○○、丁○○之醫
    療行為並無過失，難認其等與僱用人成大醫院應負連帶損害
    賠償責任。且成大醫院就履行醫療契約債務之行為既無可歸
    責事由，不負不完全給付之債務不履行損害賠償責任。至於
    醫師僅就故意過失行為負損害賠償責任，成大醫院亦不負消
    費者保護法第七條第三項之企業無過失責任。從而，上訴人
    等本於消費者保護法第七條第三項、民法第一百八十四條第
    一項、第二項、第一百八十八條、二百二十七條之一等法律
    關係，求為命被上訴人應連帶依序給付上訴人壬○○、甲○
    ○、乙○○、丙○○二百十五萬三千七百三十五元、三百十
    九萬八千元、二百萬元、二百萬元，及均自原審起訴狀繕本
    送達翌日起至清償日止按年息百分之五計算利息之判決，均
    為無理由，不應准許。原審法院就上訴人於原審之請求，為
    上訴人等敗訴之判決，並駁回其假執行之聲請者，於法並無
    不合，上訴意旨猶執前詞指摘原判決不當，求予廢棄改判，
    為無理由，應予駁回；另上訴人於本院審理時，追加依不完
    全給付之法律關係，請求被上訴人成大醫院連帶給付部分，
    亦為無理由，應予駁回。
十一、本件事證已臻明確，上訴人請求訊問醫療人員陳俊生等十餘
    人，及再函詢鑑定機關有關主筆鑑定書之鑑定人為何人？均
    與本件訴訟之主要攻擊防禦方法之事實無關，本院認無訊問
    及函詢必要。此外，兩造其餘攻擊方法，不影響本件判決結
    果，爰不一一論述，併此敘明。
十二、據上論結，本件上訴及追加之訴均為無理由，依民事訴訟法
    第四百四十九條第一項、第七十八條、第八十五條第一項前
    段，判決如主文。
中    華    民    國    98    年    3    月     17    日
                    民事第三庭  審判長法  官  陳  光  秀
                                      法  官  曾  平  杉
                                      法  官  李  文  賢
上為正本係照原本作成。
如對本判決上訴，須於判決送達後20日內向本院提出上訴狀，未
表明上訴理由者，應於上訴後20日內，向本院提出理由書（須附
繕本）。依法須繳納裁判費並應委任律師為訴訟代理人，始得上
訴。
中    華    民    國    98    年    3    月     18    日
                                      書記官  劉  清  洪
【附記】
民事訴訟法第466條之1：
(1)對於第二審判決上訴，上訴人應委任律師為訴訟代理人。但上
  訴人或其法定代理人具有律師資格者，不在此限。
(2)上訴人之配偶、三親等內之血親、二親等內之姻親，或上訴人
  為法人、中央或地方機關時，其所屬專任人員具有律師資格並
  經法院認為適當者，亦得為第三審訴訟代理人。
民事訴訟法第466條之2：
  上訴人無資力委任訴訟代理人者，得依訴訟救助之規定，聲請
  第三審法院為之選任律師為其訴訟代理人。


司法院資訊處製作；財團法人民間司法改革基金會備份。
